【裁判字號】    96,上,996
【裁判日期】    970430
【裁判案由】    侵權行為損害賠償
【裁判全文】
臺灣高等法院民事判決                   96年度上字第996號
    上  訴  人  甲○○
    訴訟代理人  陳世杰律師
    被上訴  人  乙○○
上列當事人間請求侵權行為損害賠償事件，上訴人對於中華民國
96年10月18日臺灣板橋地方法院95年度訴字第2743號第一審判決
提起上訴，本院於97年4月16日言詞辯論終結，判決如下：
    主  文
上訴駁回。
第二審訴訟費用由上訴人負擔。
    事實及理由
一、上訴人主張：被上訴人與訴外人周士揚於民國94年10 月9日
    下午5、6時許，夥同姓名、年籍不詳之三名男子至台北縣永
    和市○○街上訴人夫婦之攤位，持球棒、洋傘架、鑰匙等物
    毆打上訴人，致上訴人左眼失明，支出醫療費用新臺幣（下
    同）103,228元， 並因失明，造成重度精神憂鬱，身心受創
    難以言諭，爰依民法第184條、第193條規定，請求被上訴人
    賠償醫療費用103,228元及精神慰撫金500萬元， 合計510萬
    3,228元。在原審聲明：被上訴人應給付上訴人5,103,228元
    及自起訴狀繕本送達翌日起算之法定利息；並願供擔保請准
    宣告假執行等情。
    原審駁回上訴人之訴及假執行之聲請。
    上訴人對原審判決提起一部上訴，聲明：(一)原判決關於駁回
    上訴人後開之訴部分廢棄。(二)被上訴人應給付上訴人90萬3,
    228元及自起訴繕本送達翌日起算之法定利息。
二、被上訴人則以：被上訴人與訴外人周士揚於94年10月9 日晚
    上7時5分許，返回被上訴人臺北縣永和市○○街57號住處前
    欲修理機車時，適上訴人之夫即訴外人蔡明抽與其子蔡政佑
    行經該處，雙方一言不合發生爭執互毆。上訴人左眼之傷害
    ，並非被上訴人所傷害，與被上訴人無關，係因上訴人之夫
    蔡明抽持安全帽毆打周士揚時，上訴人自周士揚身後抱住周
    士揚，致為蔡明抽所誤傷等語抗辯，聲明：駁回上訴。
三、兩造不爭執之事實：
    於94 年10月9日晚上7時5分許，被上訴人與上訴人之夫即訴
    外人蔡明抽、子蔡政佑在台北縣永和市○○街發生互毆，上
    訴人發生左眼眼球（鞏膜）破裂之傷害，終致失明，有國立
    臺灣大學醫學院附設醫院（下稱台大醫院）94 年10月9日診
    斷證明書附於被上訴人所涉刑案第一審卷內，並經證人即台
    大醫院侯育致醫師於刑案第二審96年5月7日審判筆錄中證述
    明確（訊問筆錄見刑案第二審卷內）。
四、本件重要爭點在於：上訴人之左眼眼球傷害，是否為被上訴
    人之傷害行為所致？
  (一)按因故意或過失不法侵害他人權利者，負損害賠償責任；又
    當事人主張有利於己之事實者，就該事實有舉證之責任，民
    法第184條第1項前段 及民事訴訟法第277條前段分別定有明
    文。本件上訴人主張被上訴人於上開時地毆打傷害之行為，
    致其左眼失明之事實，為被上訴人所否認，則依前開規定，
    應由上訴人就被上訴人有故意或過失不法侵害其身體健康之
    侵權行為負舉證之責任。
  (二)上訴人主張被上訴人對伊為侵權行為，無非以：原審法院95
    年度訴字第1331號刑事判決，就被上訴人對上訴人之重傷害
    行為，判處有期徒刑陸年陸月為據，並於本審中舉出證人蔡
    明抽之證詞為憑。惟刑事判決所認定之事實，於獨立之民事
    訴訟並無拘束力，本院仍應斟酌全部卷證資料判斷，且上開
    刑事第一審判決有關被上訴人犯重傷害部分已經本院刑事庭
    以96 年度上訴字第566號判決撤銷，改判被上訴人無罪在案
    ，有刑事第二審判決可稽（原審卷第97-109頁）。另證人蔡
    明抽於本審到庭證述：「當天我女兒要回門， 我在2樓煮菜
    ，後來下來，下來的時候就看到我太太（上訴人）在被上訴
    人面前，臉上都是血， 我下到1樓的時候上訴人就已倒在地
    上了」等語（本院卷第63頁反面），即於本審中並未證述見
    到上訴人遭被上訴人傷害之過程，是上訴人仍應舉出其他積
    極證據證明被上訴人之侵權行為。
  (三)查上訴人於事發後之刑案警訊、偵查中分別指稱：「就在我
    拉住乙○○時，他突然轉身持『鐵管』往我的左眼打了過來
    ，之後我就昏倒了」（刑案偵卷第127頁）、 「我是被乙○
    ○被以『傘架』打到眼睛」（刑案偵卷第139、140頁）。上
    訴人至刑案第一審則又改稱：「是乙○○打我的，他拿『鑰
    匙』打過來，打到我的左眼睛」 （刑案第一審卷第204頁）
    、「他打我眼睛後，又拿棍子打我，我就昏過去了」（刑案
    第一審卷第205頁）。 於本件訴訟中改稱：係被上訴人先以
    鑰匙刺傷上訴人眼睛後，再拿雨傘架攻打上訴人云云，已見
    其指訴被上訴人傷害之情節前後不一。
    又證人即上訴人之夫蔡明抽雖於刑案警訊時陳稱：「他們拿
    棒球棒及遮陽傘的支架毆打我及我兒子，另外還拿機車鑰匙
    刺我太太的眼睛……」、「我的傷勢是周士揚拿遮陽傘支架
    毆打造成的，我太太眼睛是乙○○用鑰匙刺傷的」（刑案偵
    卷第23、24頁）；另證人即上訴人之子蔡政佑於刑案警訊時
    亦稱：「我母親甲○○的眼傷是乙○○持陽傘支撐架前端鐵
    管毆打所傷，……因為我看到我母親被毆打後我便被打昏了
    」云云在卷（刑案偵卷第123頁）。 因上開證人蔡明抽、蔡
    政佑乃上訴人之夫、子，復為本件發生互毆事故之共同被告
    ，渠等在刑案中證述內容可能導致刑事訴追責任之變動，是
    該2人之證詞可否採信， 應與其他證據資料互相對照後始足
    判斷。
  (四)依證人即目擊現場衝突過程之陳進興在刑案中之證陳內容：
    1.其於刑案第一審證稱：「我那天剛好要去載我太太，我騎
      機車先去買便當，再經過市場，是在頂溪捷運站附近，我
      看到5個人在那邊吵架，有2個男生打赤膊、穿短褲，另兩
      個男生穿長褲，戴安全帽，還有一個女生，我停車在那邊
      看，我看到一個女生說不要，好像在勸架，把一個打赤膊
      的男生撥開，然後就聽到一聲，就有人出手，我沒有看到
      是誰出手，就看到有3個男生和1個女生打在一起。 他們4
      個人打在一起，其中1個戴安全帽的， 安全帽就掉下來了
      ，另外一個比較矮戴安全帽的人衝過來，出來就喊阿伯不
      要打，然後要把人拉開，結果比較老的打赤膊及那個女生
      ，就去打出來的戴安全帽的人， 然後就分成2批在打」、
      「2個打赤膊的就是庭上的蔡明抽、蔡政佑」、 「另外一
      個比較矮的戴安全帽的人是周士揚，另外一個比較高戴安
      全的人是乙○○」、「那個女生就是入庭的甲○○」、「
      比較老的蔡明抽和甲○○在打周士揚的時侯，周士揚還一
      直喊阿伯不要打了，打了一陣子之後，蔡明抽就撿起乙○
      ○掉落的安全帽去打戴著安全帽的周士揚，甲○○就跑到
      周士揚的後面抱住周士揚，蔡明抽用右手拿安全帽打周士
      揚，左手不斷要脫掉周士揚的安全帽」、「因為蔡明抽在
      脫周士揚的安全帽，周士揚的身體有往前傾，蔡明抽繼續
      拿安全帽要打周士揚，就打到後面的甲○○」、「（問：
      蔡明抽打到甲○○的哪裡？）答：不知道是打左邊還是右
      邊的額角（證人手勢比左右兩邊太陽穴的位置）」、「蔡
      明抽當時是拿安全帽在打周士揚，甲○○被安全帽打到就
      流血了」、「有看到甲○○流血」、「當時還沒有雨傘支
      撐架，蔡明抽當時是拿安全帽在打周士揚，甲○○被安全
      帽打到就流血了」、「（問：你看到甲○○流血時，當時
      她和乙○○距離多遠？）答：差不多離有一段距離， 有2
      、3公尺左右，當時甲○○流血時， 乙○○正和蔡政佑打
      架」、「蔡明抽拿安全帽在打周士揚時，甲○○從背後抱
      住周士揚，周士揚當時手上有無拿任何東西？）答：周士
      揚從頭到尾都沒有拿東西，也沒有還手」、「（問：甲○
      ○被你剛才所說的蔡明抽拿安全帽打到之前，她有流血嗎
      ？）答：沒有，是被安全帽打到之後才流血」、「剛開始
      4個人打在一起的時候，我有要打電話報警，但是打成119
      ，119的人叫我要打110報警，我就改撥110報警， 救護車
      不是我叫的」等情綦詳（刑案第一審卷第185-192頁）。
    2.其復於刑案第二審證述：「（經過時，看到什麼？）二個
      穿短褲打赤膊，二個少年穿長褲戴安全帽，一位女子，好
      像要吵架，我就停在附近看」、「（證人指認蔡明抽、蔡
      政佑為穿短褲打赤膊者；二個少年戴安全帽者好像要離開
      該地者為乙○○、周士揚，還有一個女子就是眼睛受傷這
      位（指甲○○）」、「他們好像在互相大聲，沒多久就打
      起來，我看不出來是誰與誰打架，只看到女子在拉架，蔡
      明抽好像要出手的樣子，女子拉蔡明抽說不要啦」、「（
      有無看到女子被打情形？）那時已經在動手，當時周士揚
      在場還沒有動手，後來跑進一戶家裡，剩下四人（乙○○
      、蔡明抽、蔡政佑、甲○○）就打在一起」、「原來他們
      四人打在一起，這時乙○○的安全帽掉在地上，周士揚從
      屋裡出來，那時蔡政佑還沒有拿傢伙，周士揚就跑出來一
      直喊『阿伯，不要打』，蔡明抽與甲○○就一直打周士揚
      ，蔡政佑與乙○○空手互打，就變成二場在打。後來蔡明
      抽撿到乙○○的安全帽，就邊打周士揚並要扯下周士揚的
      安全帽，甲○○就從周士揚背後抱住周士揚腰部，這時周
      士揚夾在他們二人中間，蔡明抽在打周士揚並拉扯周士揚
      安全帽時，周士揚身體一直前彎，蔡明抽這時就以安全帽
      打到甲○○的眼睛，我那時有看她到流血，沒有離開，但
      是還是一直抱住周士揚，後來甲○○就手按著頭站在旁邊
      ，至於按頭哪邊我忘記了，甲○○有大聲喊說『我受傷了
      ，不要打了』，後來甲○○就站在旁邊看他們打架」、「
      是甲○○受傷後，蔡政佑去看甲○○說『幹你娘，你打我
      媽媽』，才回去拿傢伙（球棒）出來」、「（問：打架從
      頭到尾，你都有看到？）答：是的，看到警察來時」、「
      一開始打時，都沒有拿工具」、「是蔡明抽先拿伍佰萬雨
      傘的傘架，在拿傘架前，是以乙○○的安全帽打周士揚，
      後來丟掉安全帽後，才拿伍佰萬雨傘的傘架」、「（問：
      看到甲○○受傷流血時，那時兩邊都還沒有拿伍佰萬的傘
      架及棒球棒？）答：是的，安全帽打傷甲○○後，蔡政佑
      才去拿棒球棒」、（問：有看到蔡明抽撿到一頂安全帽，
      確實有看到他拿安全帽打人？）他撿到乙○○的安全帽，
      甲○○從背後抱住周士揚，當時周士揚也有戴安全帽，蔡
      明抽一直要扯下周士揚的安全帽，並從正面一直打周士揚
      ，周士揚的身體一直前彎，蔡明抽才打到甲○○」、「（
      有無看到乙○○以拳頭或是拿東西打甲○○的眼睛？）沒
      有，他們四人打在一起時，林還沒有流血，周士揚出來時
      ，就變成二場，即乙○○與蔡政佑互打，另一場是周士揚
      與蔡明抽、甲○○一場」等語明確（刑案第二審卷(一)第14
      0-143頁）。
    3.審酌目擊證人陳進興之證述內容，可知：當天發生衝突最
      初，係被上訴人、蔡明抽、蔡政佑、上訴人在現場徒手打
      架，當時上訴人並無流血；嗣蔡明抽拿到被上訴人掉落的
      安全帽，適周士揚從屋裡出來，蔡明抽拿安全帽打周士揚
      頭部，上訴人從周士揚背後抱住周士揚腰部，周士揚夾在
      蔡明抽、上訴人二人中間，蔡明抽在打周士揚並拉扯周士
      揚安全帽時，因周士揚身體一直前彎，蔡明抽即以安全帽
      打到上訴人的眼睛，證人看到上訴人流血。亦即，上訴人
      流血當時，被上訴人正在和蔡政佑打架；待蔡明抽丟掉安
      全帽後，才拿雨傘傘架，蔡政佑看到上訴人之受傷情形後
      ，才回去拿鋁製球棒出來等情明確。
    4.再參另一證人周士揚於刑案警訊時陳稱：「因為蔡明抽及
      另一名女子與我朋友乙○○在永和市○○街57號前吵架，
      我前去勸架，所以我便遭蔡明抽及另一名女子毆打」、「
      蔡明抽拿我的安全帽重擊我的頭部（第二次警詢時改稱安
      全帽為乙○○所有），還有另一名女子空手毆打我的頭部
      」、「我有看到蔡政佑持棒球鋁棒與蔡明抽持雨傘支撐架
      攻擊乙○○」之情（刑案偵卷第18-20頁）， 核與上開證
      人陳進興證述內容相符。
    5.本院斟酌上開目擊證人陳進興與兩造素不相識，並無任何
      親屬僱傭關係，偶因騎車經過目睹現場衝突情形，證人地
      位應無偏頗之虞；且其在刑案第一、二審經行交互詰問程
      序後，對於目睹衝突過程均能證述前後一致，是其證述內
      容應屬客觀公正而可採憑，上訴人空口指摘證人陳進興之
      證詞矛盾不合常理，自不足取。是上訴人主張：被上訴人
      以雨傘傘架、棍棒傷害伊之情，已與證人陳進興所述現場
      衝突情形不符，而無可採。
  (五)上訴人左眼所受傷害結果，是否為被上訴人所有鑰匙所傷？
    1.依證人即上訴人前往急診之台大醫院醫師侯育致於刑案第
      二審中證稱：「從外傷，以我們看她受傷的情況，及電腦
      斷層來看，大約是1.5 公分的眼睛鞏膜破裂，不是角膜破
      裂」、「我認為是強力撞擊，才會使眼球破裂」、「（問
      ：他的眼睛外表是否有破裂？）黑眼珠沒有，是上面白眼
      球的地方破裂」、「我只知道是比較厲害的撞擊才能使他
      裂開，使用何器械我沒有辦法」、「（問：鑰匙插傷，是
      否會造成鞏膜破裂？）因為她破的位置是在上方白色眼球
      的鞏膜處，因有眼皮保護要插在那裡，通常不容易，除非
      是剛好是往上插」、「眼皮沒有破裂，是裡面白色鞏固膜
      」、「眼角部分有瘀傷」、「控制眼睛的六條肌肉，看起
      來是沒有斷裂，有出血，因為裡面的血有跑到外面來」、
      「眼皮上下有瘀腫現象」、「（問：你剛才說撞擊到眼皮
      上下使眼球鞏膜受傷？）是的」、「角膜破裂一般是以尖
      創的金屬切割所致，若是後面的鞏膜破裂兩種都有可能，
      所以她破這樣我無法判斷」、「她角膜沒有破裂」等語（
      刑案第二審卷(二)第23-26頁）。 從上述診治上訴人受傷之
      醫師證詞，可知：上訴人左眼所受傷害為鞏膜破裂，惟並
      未傷及角膜，眼皮並未破裂，眼角部分有瘀傷。參之卷附
      眼球切面解剖圖 （刑案第二審卷(二)第110-114頁）以觀，
      從外往內之位置，依序為：角膜、虹膜、視網膜、鞏膜。
      在未傷及並避開前端之眼皮、角膜、虹膜及視網膜，而僅
      傷及後面之鞏膜，除非是用尖細之器物，謹慎翻開眼皮，
      由眉骨往上插直到一定深度，再往內插始能傷及鞏膜，之
      後再非常小心謹慎拉回該器物，以如此之做法，才會只傷
      及鞏膜而不傷及角膜。斟酌事發當時雙方在有衝突情況下
      ，鑰匙有其厚度、寬度，兩側成齒狀，且被上訴人身高近
      180公分，上訴人約160公分，身高懸殊，被上訴人於打鬥
      混亂中客觀上是否得以持一般鑰匙避開上訴人之眼皮，往
      上插入眼球僅傷及內部鞏膜而未傷及角膜，實大有問題。
    2.參之上開證人侯育致醫師證述：「（若是以鑰匙插入眼睛
      ，鑰匙是否可能沾到被害人的血跡？）應該會」云云（刑
      案第二審卷(二)第26頁），本院刑事庭將扣案之被上訴人所
      有鑰匙4支，送請法務部調查局為血跡及DNA鑑定據覆：「
      送驗鑰匙4支經以聯苯胺試劑血跡檢驗法檢測結果， 均呈
      血跡陽性反應，惟鑰匙係金屬物質可能造成聯苯胺試劑血
      跡檢驗法呈偽陽性反應，故復以人類遺傳因子DNA  STR式
      型別鑑定法及人類遺傳因子粒線體DNA（MtDNA）式序列鑑
      定法檢驗，皆無法檢出DNA型別及序列」， 有法務部調查
      局96年6月22日調科肆字第09600264880號鑑定通知書可稽
      （刑案第二審卷(二)第50頁），是本件扣案之鑰匙其上並無
      遺留上訴人之血跡，則上訴人指訴被上訴人以鑰匙毆打伊
      成傷一節，即乏實據。
  (六)依上所陳，上訴人指訴被上訴人於事發當時，以雨傘傘架、
    棍棒、鑰匙傷害伊成傷之情，核與現場證人陳進興、周士揚
    證述內容不符，而被上訴人以其所有鑰匙傷害上訴人使其受
    有左眼眼球（鞏膜）破裂之傷害，實際上大有問題，且扣案
    之鑰匙上復無上訴人之血跡，是上訴人並未舉證證明被上訴
    人有以上開物件傷害伊成傷之行為。
五、綜上所述，依卷附所有證據資料，尚無法證明上訴人左眼失
    明之傷害乃被上訴人所為，則上訴人基於侵權行為之法律關
    係，請求被上訴人賠償903,228元 及自起訴狀繕本送達翌日
    起算之法定利息，為無理由，應予駁回。原審為上訴人敗訴
    之判決，及駁回其假執行之聲請，並無不合。上訴意旨指摘
    原判決不當，為無理由，應予駁回。
六、據上論結：本件上訴為無理由，依民事訴訟法第449條第1項
    、第78條，判決如主文。
中    華    民    國    97    年    4    月     30    日
                    民事第一庭
                        審判長法  官  張耀彩
                              法  官  盧彥如
                              法  官  林金吾
正本係照原本作成。
不得上訴。
中    華    民    國    97    年    4     月    30    日
                              書記官  張淑芳


司法院資訊處製作；財團法人民間司法改革基金會備份。
